臺灣高等法院刑事判決　　　　　　　　　　　　　九十三年度上訴字第二一七七號
　　上　訴　人
　　即　被　告　辛○○
　　　　　　　　甲○○
　　　　　　　　丙○○
　　　　　　　　丁○○
　　　　　　　　戊○○○
　　　　　　　　壬○○○
　　右六人共同
　　選任辯護人　許文彬律師
　　　　　　　　蕭嘉甫律師
　　上　訴　人　庚○○
　　即　被　告
　　　　　　　　癸○○○
　　輔　佐　人　己○○
右上訴人因妨害投票案件，不服臺灣臺北地方法院九十二年度訴字第一三三四號，中
華民國九十三年六月二十四日第一審判決（起訴案號：臺灣臺北地方法院檢察署九十
一年度偵字第一六一二九號），提起上訴，本院判決如左：
    主  文
上訴駁回。
辛○○、丁○○均緩刑參年。
    事  實
一、辛○○為臺北縣坪林鄉大林村九芎林三十號之戶長，與丁○○為使所支持之特定
    候選人於民國九十一年六月八日所舉辦之「臺北縣坪林鄉第十七屆鄉民代表選舉
    暨村長選舉」當選，辛○○及丁○○二人明知丁○○實際並無居住於臺北縣坪林
    鄉大林村九芎林三十號，且亦不會真正遷入該址居住之事實，竟共同基於使投票
    發生不正確結果犯意之聯絡，由辛○○提供其臺北縣坪林鄉大林村九芎林三十號
    之戶藉，供丁○○在取得選舉權之基準日前即九十一年二月七日申請遷入，而使
    臺北縣坪林鄉戶政事務所將虛報遷入之丁○○編入臺北縣坪林鄉第十七屆鄉民代
    表選舉暨村長選舉選舉人名冊公告確定，丁○○於九十一年六月八日投票日乃前
    往投票，而使投票發生不正確之結果，丁○○選舉結束後，旋於九十一年八月六
    日將其
二、庚○○為臺北縣坪林鄉大林村鶯子瀨十一號之戶長，與癸○○○為使所支持之特
    定候選人於民國九十一年六月八日所舉辦之「臺北縣坪林鄉第十七屆鄉民代表選
    舉暨村長選舉」當選，庚○○及癸○○○二人明知癸○○○實際並無居住於臺北
    縣坪林鄉大林村鶯子瀨十一號，且亦不會真正遷入該址居住之事實，竟共同基於
    使投票發生不正確結果犯意之聯絡，由庚○○提供其臺北縣坪林鄉大林村鶯子瀨
    十一號之戶藉，供癸○○○在取得選舉權之基準日前即九十一年二月七日申請遷
    入，而使臺北縣坪林鄉戶政事務所將虛報遷入之癸○○○編入臺北縣坪林鄉第十
    七屆鄉民代表選舉暨村長選舉選舉人名冊公告確定，癸○○○於九十一年六月八
    日投票日乃前往投票，而使投票發生不正確之結果，癸○○○選舉結束後，旋於
    九十一年七月六日將其
三、壬○○○為臺北縣坪林鄉大林村鰱魚堀九之四號之戶長，與戊○○○為使所支持
    之特定候選人於民國九十一年六月八日所舉辦之「臺北縣坪林鄉第十七屆鄉民代
    表選舉暨村長選舉」當選，壬○○○及戊○○○二人明知戊○○○實際並無居住
    於臺北縣坪林鄉大林村鰱魚堀九之四號，且亦不會真正遷入該址居住之事實，竟
    共同基於使投票發生不正確結果犯意之聯絡，由壬○○○提供其臺北縣坪林鄉大
    林村鰱魚堀九之四號之戶藉，供戊○○○在取得選舉權之基準日前即九十一年二
    月七日申請遷入，而使臺北縣坪林鄉戶政事務所將虛報遷入之戊○○○編入臺北
    縣坪林鄉第十七屆鄉民代表選舉暨村長選舉選舉人名冊公告確定，戊○○○於九
    十一年六月八日投票日乃前往投票，而使投票發生不正確之結果，戊○○○選舉
    結束後，旋於九十一年九月九日將其
    八號住處。
四、甲○○為臺北縣坪林鄉大林村九芎林二十八號之戶長，與丙○○為使所支持之特
    定候選人於民國九十一年六月八日所舉辦之「臺北縣坪林鄉第十七屆鄉民代表選
    舉暨村長選舉」當選，甲○○及丙○○二人明知丙○○實際並無居住於臺北縣坪
    林鄉大林村九芎林二十八號，且亦不會真正遷入該址居住之事實，竟共同基於使
    投票發生不正確結果犯意之聯絡，由甲○○提供其臺北縣坪林鄉大林村九芎林二
    十八號之戶藉，供丙○○在取得選舉權之基準日前即九十一年二月六日申請遷入
    ，而使臺北縣坪林鄉戶政事務所將虛報遷入之丙○○編入臺北縣坪林鄉第十七屆
    鄉民代表選舉暨村長選舉選舉人名冊公告確定，丙○○於九十一年六月八日投票
    日乃前往投票，而使投票發生不正確之結果，丙○○選舉結束後，旋於九十一年
    六月二十日將其
五、案經台北縣政府警察局新店分局報告臺灣臺北地方法院檢察署偵查起訴。
    理  由
一、訊據上訴人即被告辛○○坦承右開事實不諱；訊據上訴人即被告丙○○、庚○○
    、壬○○○、癸○○○均矢口否認右開犯行，被告丙○○辯稱：伊把
    林是為了能使用坪林交流道，後來又遷出是因小孩要念國中，伊要與小孩的
    結婚後，原本
    把
    、中和都有實際生活之事實云云；被告壬○○○辯稱：戊○○○是伊女兒的婆婆
    ，因伊女兒懷孕身體不適，戊○○○為了要照顧，才將
    秀女辯稱：伊遷入坪林是要落葉歸根，但是把
    就變成空戶而不能適用自用住宅優惠稅率，所以才又將
    告丁○○、甲○○、戊○○○經傳雖未到庭，惟據其等以前陳述，被告丁○○坦
    承右開事實不諱，被告甲○○、黃李素照均矢口否認右開犯行，被告甲○○辯稱
    ：丙○○是伊媳婦，丙○○遷戶口是因為成為坪林的居民，就可以使用坪林交流
    道云云；被告戊○○○辯稱：因為當時伊兒子在當兵，而伊媳婦當時生完第二胎
    ，要回娘家坐月子，伊才到媳婦娘家照顧她，因怕中和那邊沒有人收信，才把戶
二、經查：
  (一)被告辛○○與丁○○為使所支持之特定候選人於民國九十一年六月八日所舉辦之
    「臺北縣坪林鄉第十七屆鄉民代表選舉暨村長選舉」當選，於九十一年二月七日
    合謀虛偽將丁○○
    十號之事實除據被告辛○○、丁○○坦承不諱外，且有被告丁○○遷入
    申請書、臺北縣坪林鄉第十七屆鄉民代表選舉暨村里長選舉第三投票所選舉人名
    冊、被告丁○○
  (二)被告癸○○○於九十一年二月七日申請遷入被告庚○○為戶長之臺北縣坪林鄉大
    林村鶯子瀨十一號之
    秀敏為戶長之臺北縣坪林鄉大林村鰱魚堀九之四號之
    年二月六日申請遷入被告甲○○為戶長之臺北縣坪林鄉大林村九芎林二十八號之
    參加臺北縣坪林鄉第十七屆鄉民代表選舉暨村里長選舉投票後，旋即遷出前開各
    該
    全等所是認，且有被告癸○○○遷入
    記申請書、被告丙○○遷入
    舉暨村里長選舉第三投票所選舉人名冊及被告癸○○○、戊○○○及丙○○之戶
    十一年六月八日，被告癸○○○、戊○○○、丙○○分別於同年二月七日、二月
    七日、二月六日遷入坪林鄉，用以符合公職人員選舉罷免法第十五條第一項有選
    舉權人在各該選區需繼續居住四個月以上之規定，迨選舉完畢，渠等旋分別於同
    年七月六日、九月九日、六月二十日將
    ，洽在選舉期間，且剛好符合上揭四個月期限規定，其等苟謂非為選舉，實有疑
    義。
  (三)被告癸○○○雖以前詞置辯，惟查，癸○○○年紀五十出頭尚屬壯年，焉即興落
    葉歸根念頭，且遷出中和住處時，未考量空戶稅率問題，迨選舉結束才為此考量
    ，實違常理，且經原審向台北縣中和地區農會函詢，被告癸○○○於九十一年間
    有無辦理異動一節，經該農會函覆以：本會連城分部存戶癸○○○所申辦之存摺
    於九十一年間並無任何異動等語，有該農會九十二年十一月五日出具之北縣中農
    信字第０九二一０九七九號函一份在本院卷可稽，顯見被告癸○○○自始即以中
    和作為其生活重心，並無將生活重心遷移至坪林之意思。顯見被告癸○○○及庚○○所為癸○○○有實際居住坪林之辯解，實不足採。被告癸○○○、庚○○雖
    另辯稱：依總統副總選舉罷免法第十二條第一項第二款規定，華僑不論離台多久
    ，都可以遷
    依憲法第七條平等權規定，不能反而對台灣人民更加限制等語，然兩岸關係條例
    第九條之二規定，回復台灣地區人民身分，仍須返回台灣地區定居，而總統副總
    統選舉罷免法對於華僑選舉權之規定，乃針對華僑特殊身分所作之特別考量，況
    總統副總統選舉罷免法第十二條第一項第二款亦規定：「曾在中華民國自由地區
    繼續居住六個月以上，現在國外，持有效中華民國
    後遷出國外時之原
    一定之限制，是此與本地居民所作限制，尚無軒輊，並不違憲法平等權，併此敘
    明。
  (四)被告戊○○○雖以前詞置辯，惟其亦供承：伊並沒有將信用卡、稅籍、車籍等資
    料隨
    司去做地址的變更手續等語（見原審卷第三十四頁），可見被告所言，因恐信件
    無人收取，方將
    媳婦坐月子即遷移
    遷移，且被告戊○○○自九十一年二月七日申請將
    月九日將其
    戊○○○所言並非真實，昭然若揭。而被告壬○○○所辯被告戊○○○確實有居
  (五)被告甲○○及丙○○雖均以前詞置辯，然查，經原審向國泰世華商業銀行股份有
    限公司、華南商業銀行、富邦商業銀行、泛亞電信股份有限公司及台新國際商業
    銀行函詢被告丙○○於九十一年間有無變更帳單寄送地址，各該公司均函覆以：
    丙○○之帳單寄送地址為臺北縣新店市○○街七十三號等語，有國泰世華商業銀
    行股份有限公司陳報狀、華南商業銀行新店分行九十二年十月三十一日（92）華
    新店字第三六二號函、富邦商業銀行信用卡事業總處九十二年十一月十日（九十
    二）富邦信卡第五二０號函、泛亞電信股份有限公司客戶基本資料及台新國際商
    業銀行九十二年十一月十四日台新信卡字第９２０３８８號函在卷足憑。顯示被
    告丙○○實際居住處所仍為臺北縣新店市○○街七十三號，並未在坪林居住生活
    ，況且，九十一年間，坪林交流道尚未興建完成，通車之日仍未確定，且坪林之
    難採信，再者，父母一方應有一人與小孩設在同一
    之事，豈有待小孩要念國中時方知要遷移
    信。
  (六)證人即坪林鄉坪林分駐所警員乙○○雖證稱：「（針對本案就甲○○部分你當天
    有無去復查？）有。」、「（當天你有無遇到丙○○有居住在那邊？）我九十一
    年二月十八日去訪查時丙○○有在。」、「（壬○○○為戶長之地址，你是否有
    去訪查過？）有，我九十一年二月二十五日有去訪查，戊○○○當時有在場。」
    （見本院審判筆錄第六頁），然此訪查祗有一次，且證人亦供稱：「（他們是搬
    進去住，還是臨時造訪而已？）我們沒有紀錄。」（見本院審判筆錄第八頁），
    則證人上開證述，充其量僅能證明丙○○於九十一年二月十八日有在甲○○住處
    ，戊○○○於九十一年二月二十五日有在壬○○○住處，而彼等相互間本為親威
    關係，互相造訪，乃屬常事，自不能憑此即遽認丙○○、戊○○○有遷移住居之
    事實，是證人供證，尚不能為有利被告之證明。
  (七)被告辯護人雖另以被告遷戶口而取得選舉權之行為屬憲法所保障之基本人權，並
    非非法之方法，憲法上之選舉係以「無記名投票」之方法為之，足見以「幽靈人
    口」方式遷移
    ，若單純以「幽靈人口」即認定必然產生「使投票發生不正確之結果」，似乏根
    據。目前我國各種大大小小選舉，常有非某一選舉區之居民，為在該選區取得候
    選人資格，常於選前才遷入
    投票發生不正確結果？何獨對於選舉權人要求不得於選前遷入？惟按：
  1.按人民有居住、遷徙之自由，及有選舉、罷免、創制、複決之權，固為憲法第十
    條、第十七條所明定，惟所謂居住遷徙自由及選舉權，並非漫無限制，得任意行
    使，在為防止妨礙他人自由，避免緊急危難，維持社會秩序，或增進公共利益所
    必要者，仍得以法律限制之，憲法第二十三條亦定有明文，此即所謂法律保留原
    則。
    意為不實申請者之處罰；及公職人員選舉罷免法第十五條第一項有選舉權人在各
    該選舉區繼續居住四個月以上者，為公職人員選舉各該選舉區之選舉人之規定，
    依其文義解釋係以有選舉權人在各該選舉區繼續居住滿四個月以上，為取得各該
    選舉區選舉人資格之要件。其規範目的在於
    平性，均係為維護社會秩序之必要，而對人民遷徙自由及選舉權附加之限制。從
    而，人民固有遷徙之自由，但並無為虛偽
    入
    ，與憲法所保障之遷徙自由無關。
  2.依公職人員選舉罷免法第十五條第一項規定有選舉權人在各該選區繼續居住四個
    月以上者，使得為公職人員選舉各該選舉區之選舉人之規定以觀，足見該法所重
    視者，為在選舉區繼續居住之事實，至於
    上不得不然之判斷依據。次查現代民主政治主權在民之原則，將政權付諸人民，
    由人民選舉代表行使，其中因各國幅員大小不一，小者固可由人民共同決定，大
    者則非區分各級行政區域、組織治理不可，在區分若干行政區域下，該行政區域
    之政權行使，按諸主權在民原則，理應由該行政區之人民行使，且僅能由該區域
    之人民行使，非能由其他地區之人越俎代庖，若為遵守上開公職人員選舉罷免法
    之規定，以支持某特定候選人為目的，而將
    合上開規定及主權在民原則，然若實際上並未居住該選舉區，僅為支持某特定候
    選人，而虛報遷入
  3.按刑法第一百四十六條第一項妨害投票罪所稱「使投票發生不正確結果」，係以
    該選區之整體投票結果發生不正確之結果為已足，而不以行為人所支持之特定候
    選人是否當選為必要，因依公職人員選舉罷免法第三十八條第三項、第四十五條
    之四、第四十五條之五、第六十五條等規定，候選人保證金之發還、沒收，競選
    經費捐贈之限制，選舉經費之補助，及有關全國不分區、僑居國外國民之國民大
    會代表、立法委員選舉當選人名額，均以得票比率之多寡而為決定及分配。則各
    候選人得票之多寡，除關係候選人之當選與否外，亦與上開各項選舉結果攸關。
    故所謂使投票發生不正確之結果者，應兼指使得票比率等得票結果發生不正確結
    果之情形在內，非僅指使候選人之當選或不當選而已。又憲法第一百二十九條雖
    規定投票係採無記名投票方式，有使投票內容隱密之效果，惟倘無居住之事實，
    而虛報
    該選舉區計算得票比率基礎之選舉人人數及投票之票數為不實之增加，縱因查證
    困難，無法得知其投票選舉之特定候選人為何人？然不論如何，均已使投票結果
    發生不正確。
  4.國內政治生態，雖有非選舉區居民，為在該地取得被候選人資格，方於選前遷入
    要當選，候選人於選前，必須至地方拜訪選民，了解地方事務，爭取支持，故有
    地方活動之事實，其欲當選，更必須通過民意之考驗，選後若當選，自然須在地
    方上服務，故無未在當地居住之事實，若選後未當選，其因地方對之不認同而遷
    徒他去，亦不能執此認為其一向無在該地居住之事實，凡此均不違民主運作、地
    方自治之原理，自無不法性。然虛偽選舉人，雖有遷入
    之毫不相干，其遷入
    運作、地方自治之精神。而特定候選人引他地方之人，以壯自己在地方上威勢，
    其嚴重性甚於賄選，蓋賄選雖為選罷法等法規所不許，但尚有地方選民喜歡選舉
    時發放賄款之人當選之民意表現，而幽靈人口投票所表達之民意，全然與地方人
    民之民意不相干，操縱者即缺乏對民主精神之尊重，自係具有不法性。
  (八)綜上所陳，使幽靈人口取得選舉權，藉以獲得選舉之優勢，確有該當刑法第一百
    四十六條第一項之妨害投票正確罪，殆無疑義。足認被告辛○○、庚○○、壬○○○及甲○○明知被告丁○○、癸○○○、戊○○○及丙○○並未實際居住坪林
    地區，竟為了使所支持之特定候選人民國九十一年六月八日所舉辦之「臺北縣坪
    林鄉第十七屆鄉民代表選舉暨村長選舉」當選，被告辛○○、庚○○、壬○○○
    及甲○○乃各自提供
    素昭及丙○○得以編入選舉人名冊，並於九十一年六月八日投票日前往投票，而
    使投票發生不正確之結果之事實，故本件被告等妨害投票正確之事證已甚明確，
    渠等犯行均堪以認定，應依法論科。
三、核被告辛○○、甲○○、丙○○、丁○○、戊○○○、庚○○、壬○○○及癸○○○所為，均係犯刑法第一百四十六條第一項之妨害投票罪。被告辛○○與丁○○間，被告庚○○與癸○○○間，被告壬○○○與戊○○○間，被告甲○○與丙○○間，有犯意聯絡及行為分擔，均為共同正犯。原審審酌被告等欲使渠等所支
    持之特定候選人增加投票數，而破壞民主機制正常運作，以及犯罪後態度等一切
    情狀，依公職人員選舉罷免法第九十八條第三項、刑法第十一條、第二十八條、
    第一百四十六條第一項量處被告辛○○、甲○○、丙○○、丁○○、戊○○○、
    庚○○、壬○○○及癸○○○各有期徒刑三月，並均諭知易科罰金之折算標準。
    併依公職人員選舉罷免法第九十八條第三項之規定，均宣告褫奪公權二年，以示
    懲儆。認事用法及量刑均無不合，被告辛○○、丁○○上訴意旨指摘原判決量刑
    過重，其餘被告上訴意旨否認犯罪，均應認無理由，予以駁回。惟被告辛○○、
    丁○○未曾受有期徒刑以上刑之宣告，有本院被告全國前案紀錄表存卷可按，犯
    後已坦承犯行，深知悔悟，經右刑之宣告應知所警惕而無再犯之虞，本院認暫不
    執行其刑為當，爰均併宣告緩刑三年，用啟自新。
四、被告甲○○、丁○○、戊○○○經合法傳喚，無正當理由不到庭，爰不待其陳述
    逕行判決。
據上論斷，應依刑事訴訟法第三百六十八條、第三百七十一條、刑法第七十四條第一
項第一款判決如主文。
本案經檢察官陳維練到庭執行職務。
中　　　華　　　民　　　國　　九十三　　年　　　十　　　月　　二十八　　日
                              臺灣高等法院刑事第一庭
                                  審判長法  官  李　相　助
                                        法  官  黃　聰　明
                                        法  官  楊　貴　雄
右正本證明與原本無異。
如不服本判決，應於收受送達後十日內向本院提出上訴書狀，其未敘述上訴之理由者
並得於提起上訴後十日內向本院補提理由書（均須按他造當事人之人數附繕本）。
                                        書記官  林　淑　貞
中　　　華　　　民　　　國　　九十三　　年　　　十　　　月　　二十九　　日
附錄：本案論罪科刑法條全文
中華民國刑法第一百四十六條
以詐術或其他非法之方法，使投票發生不正確之結果或變造投票之結果者，處五年以
下有期徒刑。
前項之未遂犯罰之。
